臺灣高等法院高雄分院刑事判決　　　　 96年度上易字第283號
上　訴　人　臺灣高雄地方法院檢察署檢察官
被　　　告　乙○○
選任辯護人　陳俊偉律師
上列上訴人因被告贓物案件，不服臺灣高雄地方法院95年度訴字
第2880號中華民國95年12月27日第一審判決（起訴案號：臺灣高
雄地方法院檢察署95年度偵字第19159 號），提起上訴，本院判
決如下：
    主  文
上訴駁回。
    理  由
一、本案經本院審理結果，認第一審判決諭知被告無罪，認事用
    法均無不當，應予維持，並引用第一審判決書關於乙○○無
    罪部分記載之證據及理由（如附件）。
二、檢察官上訴意旨略以：被告乙○○雖未與郭新讚共同為本件
    恐嚇取財犯行，惟其既有就郭新讚恐嚇取財所得財物朋分花
    用，自有收受贓物之犯行，起訴書既已述及其朋分花用此財
    物之事實，就此收受贓物部分自已起訴，原審未對被告乙○
    ○論以收受贓物罪，而為被告無罪之諭知，並非妥適等語。
    惟起訴書係起訴被告乙○○與郭新讚共同為本件恐嚇取財犯
    行，進而對犯罪所得之財物朋分花用，此有起訴書1 份可按
    ，而收受贓物罪乃指行為人對他人犯罪所得予以收受之行為
    ，與行為人以其他犯罪行為取得財物花用事實，乃不相容之
    兩種犯罪事實，起訴書既起訴被告乙○○與郭新讚共同為本
    件恐嚇取財犯行，進而對恐嚇取財所得之財物朋分花用，被
    告收受贓物部分自不在起訴範圍，原審未就被告收受贓物部
    分為審理，尚無違誤，檢察官執此指摘原判決不當，為無理
    由，應予駁回。
據上論斷，應依刑事訴訟法第368 條、第373 條，判決如主文。
本案經檢察官郭振昌到庭執行職務。
中　　華　　民　　國　　96　　年　　4 　　月　　30　　日
                  刑事第八庭    審判長法  官  李炫德
                                      法  官  簡志瑩
                                      法  官  蔡國卿
以上正本證明與原本無異。
不得上訴。
中　　華　　民　　國　　96　　年　　4 　　月　　30　　日
　　　　　　　　　　　　　　　　　　　書記官  顏惠華
附件：
臺灣高雄地方法院刑事判決　　　　　　　95年度訴字第2880號
公　訴　人　臺灣高雄地方法院檢察署檢察官
被　　　告　郭新讚
  　　　  　乙○○
選任辯護人　梁智豪律師
上列被告因恐嚇取財等案件，經檢察官提起公訴（95年度偵字第
1915 9號），本院判決如下：
    主  文
郭新讚犯恐嚇取財罪，累犯，處有期徒刑拾月；又犯恐嚇取財罪
，累犯，處有期徒刑壹年；又犯脫逃罪，累犯，處有期徒刑肆月
。應執行有期徒刑貳年。
乙○○無罪。
    事  實
一、郭新讚曾因公共危險案件，經本院以91年度訴字第2707號判
    處有期徒刑3 月，緩刑3 年確定，嗣經本院裁定撤銷緩刑，
    應執行有期徒刑3 月確定。又因違反毒品危害防制條例案件
    ，經本院以92年度簡字第3642號分別判處有6 月、3 月，合
    併定執行刑有期徒刑8 月確定。又前開因毒品案件所宣告有
    期徒刑6 月、3 月部分，再與其另涉之公共危險案件，經本
    院以93年度簡字第787 號判處有期徒刑6 月確定部分，合併
    定應執行刑有期徒刑1 年1 月確定（本院93年度聲字第1949
    號裁定），而與上揭因公共危險案件經判處有期徒刑3 月部
    分接續執行，嗣於民國94年6 月28日縮短刑期執行完畢，仍
    未警惕、悔改。
二、95年7 月14日晚上10時許，郭新讚在高雄市○○區○○路
    630 號大都會網咖店，見林中平帶有金項鍊一條（重6 錢6
    分1 厘），竟意圖為自己不法之所有，基於恐嚇取財之犯意
    ，藉雙方擦撞之機會，向林中平恫稱：其外面有2 台車的人
    ，身上有帶槍，正在找人（尋仇）等詞，將林中平叫至店外
    說清楚，林中平心生畏懼而隨其走出店外，郭新讚乃藉口該
    項鍊為其朋友所有，命林中平取下項鍊交付，林中平畏懼其
    身上有帶槍而交付。郭新讚取得該項鍊後旋即持往粉紅豹遊
    藝以新臺幣（下同）11000 元出售予綽號財仔，得款變賣花
    用。
三、郭新讚與乙○○為朋友，二人於95年7 月17日晚上11時許相
    約出遊，乃一同前往高雄市三民區○○○路191 號國晉租車
    行，由乙○○具名租用車號ZQ-1087 號自用小客車後，駕車
    到處玩樂，嗣因身上錢財用盡，郭新讚起意伺機以不法手段
    謀財。旋於同年月19日凌晨3 時20分許，郭新讚駕車行經高
    雄市三民區○○○路119-5 號「KISS99」KTV 前，見曾博楷
    、潘羿甫、丙○○、甲○○四人在該KTV 門口附近聊天，認
    有機可乘，又基於恐嚇取財之犯意，先將車停在路邊，並將
    不知情之乙○○留在車上，由其獨自下車向曾博楷等四人恫
    稱其朋友的皮包在該處不見了，且皮包內有錢和手槍，請將
    皮包拿出來配合檢查，如不遵從就要叫朋友來等語，曾博楷
    、潘羿甫、丙○○、甲○○四人見其聲色俱厲，又聽聞其朋
    友皮包內有手槍，因而心生畏懼，乃出示皮包逐一交其檢查
    （其中甲○○之皮包係交由潘羿甫轉交），郭新讚旋將曾博
    楷皮包內SONG ERICSSON 手機1 支、潘羿甫皮包內新臺幣（
    下同）2000元、丙○○皮包內1000元、甲○○皮包內500 元
    （經公訴檢察官當庭更正）取走，即返身駕車離去。嗣二人
    駕車前往旗津地區吃喝玩樂，即先返回郭新讚住處睡覺，次
    日並將上開曾博楷所有SONG ERICSSON 手機內之SIM 卡取下
    ，二人持該手機至高雄市○○區○○路147 號禾佳通訊行，
    由乙○○具名並以3500元賤價出售，得款後共同吃喝玩樂花
    用，嗣於前往租車行還車時為警當場查獲，並扣得贓款2600
    元。
四、郭新讚遭依法逮捕並帶往高雄市政府警察局三民第二分局覺
    民派出所製作筆錄，於筆錄製作完畢等待移送時，於95年7
    月19日晚上8 時許，趁員警忙於對乙○○製作筆錄時，竟為
    避免刑事訴追，基於脫逃之犯意，以鑰匙圜打開腳鐐後逃逸
    無蹤，嗣於95年7 月22日14時在高雄縣仁武鄉金銀島汽車旅
    館132 室為警持拘票逮捕歸案。
五、案經高雄市政府警察局三民第二分局報告臺灣高雄地方法院
    檢察署檢察官偵查起訴。
    理  由
壹、證據能力部分：
一、按被告以外之人於審判外之言詞或書面陳述，除法律有規定
    者外，不得作為證據，刑事訴訟法第159 條第1 項定有明文
    。其中所稱「法律有規定者」，分見於同法第159 條第2 項
    至第159 條之5 各條項之規定，係依各該傳聞證據之性質為
    言詞供述或書面供述、供述來源或取得過程為何、有無正當
    理由致無從在審判中詰問或對質，及基於改良式當事人主義
    之精神，當事人或辯護人是否放棄其對質詰問權，而同意作
    為本案之證據等事由，據以排除傳聞法則之適用。
二、本件被告郭新讚於本院審理時，已經就被告乙○○之犯罪部
    分以證人身分具結證述，其中有關取得手機後，被告乙○○
    是否曾告知被告郭新讚「丟掉很可惜，賣掉才有錢」等詞，
    與警詢中之證述不符，本院認被告郭新讚於警詢中已自白犯
    罪，與被告乙○○又有朋友關係，初次應詢時，又明示拒絕
    夜間詢問，可知當時陳述情境應無外在不當壓力，可認其證
    述確係出於自由意志，且為本件判斷犯罪事實是否成立所必
    要，是上開警詢之證述與本院結證不符部分，依刑事訴訟法
    第159 條之2 規定，應有證據能力。至公訴人所提出其他各
    項證據，被告二人及辯護人於本院審理中均同意作為證據，
    本院審酌該等證據作成時並未預作假設，斟酌利害，亦無違
    法取得等情事，認以之作為證據應屬適當，依刑事訴訟法第
    159 條之5 第1 項之規定，俱得為證據。
貳、被告郭新讚有罪部分：
一、上揭犯罪事實，被告郭新讚於本院審理中均已坦白承認，核
    與證人林中平於警詢時指證；證人曾博楷、潘羿甫、丙○○
    、甲○○於本院審理時證述之情節相符，並有現金2600元扣
    案及租車契約書、手機出租讓渡契約書及手機贓物領據附卷
    可稽，足認被告之自白與事實相符。本案事證明確，被告犯
    行，均堪認定，應依法論科。
二、核被告如犯罪事實二、三所為，均係犯刑法第346 條第1項
    恐嚇取財罪；如犯罪事實四所為，係犯同法第161 條第1項
    之脫逃罪。被告就犯罪事實三部分，其先後對曾博楷等四人
    為恐嚇取財，時間具有密接性，場所復具有同一性，應評價
    為接續之一行為，是其以一行為侵害曾博楷等四人之財產法
    益，為想像競合犯，應依刑法第55條之規定，從一重罪處斷
    。又被告所犯上開三罪，係基於各別犯意所為，應予分論併
    罰。另被告如事實欄所載有期徒刑執行完畢之前科紀錄，有
    臺灣高等法院被告前案紀錄表在卷可按，其於有期徒刑執行
    完畢後5 年內，再故意犯本件有期徒刑以上之三罪，為累犯
    ，應均依刑法第47條第1項 加重其刑。審酌被告年值青壯，
    未能力圖進取，竟以恐嚇為手段，為玩樂之用而謀取錢財，
    已屬不該，且為警依法逮捕後，隨意脫逃，目無法紀，行徑
    大膽，對社會危害非輕，惟其犯罪後已坦承犯行，尚有悔意
    ，並考量各罪犯罪情節輕重，被害法益多寡等一切情狀，就
    上開三罪各量處如主文所示之刑，並定其應執行之刑，以示
    懲儆。
三、原起訴意旨雖認被告犯罪事實三之犯行，係觸犯刑法第325
    條第1 項之搶奪罪嫌，惟被告以朋友遺失皮包，內有手槍、
    金錢，如不配合檢查，將請朋友過來等詞恫嚇曾博楷等四人
    ，其意在使其等心生畏懼，應無疑義，此經被告於本院羈押
    審理時明確供陳「他們因為害怕就配合檢查」等語，而與曾
    博楷等四位被害人到庭證述，均有因被告上開言詞而心生疑
    懼之情相合，足堪認定被告係觸犯恐嚇取財之罪（檢察官認
    成立共同恐嚇罪，尚有未合，詳如後述）。公訴檢察官論告
    時亦指被告此部分犯行係犯恐嚇取財罪，惟並未變更起訴法
    條。本院認依起訴事實所載，此項罪名與搶奪罪之犯罪基本
    事實同一，爰變更起訴法條。
參、被告乙○○無罪部分：
一、公訴意旨略認：被告乙○○就上開犯罪事實三之部分，與被
    告郭新讚有犯意聯絡與行為分擔，成立搶奪罪（公訴檢察官
    認成立恐嚇取財罪）之共同正犯。惟按：「犯罪事實應依證
    據認定之，無證據不得認定犯罪事實」、「不能證明被告犯
    罪者，應諭知無罪之判決」，刑事訴訟法第154 條第2 項、
    第301 條第1 項分別定有明文。又按共犯之成立，除共同實
    施犯罪行為者外，其就他人之行為負共犯之責者，以有意思
    聯絡為要件，若事前並未合謀，實施犯罪行為之際，又係出
    於行為者獨立之意思，即不負共犯之責（最高法院19年上字
    第694號判例意旨參照）。
二、本件公訴人認被告乙○○涉有共同搶奪或恐嚇取財罪嫌，係
    以證人即被告郭新讚；證人即被害人曾博楷、潘羿甫、丙○
    ○、甲○○等五人於警詢中之證述；及被告乙○○之供述為
    主要論斷之依據。被告乙○○於本院審理中固不否認於上開
    時、地確有陪同被告郭新讚在場之事實，惟堅決否認有何搶
    奪或恐嚇取財之犯行，辯稱：當時我坐在車上，郭新讚只跟
    我講說要去「宗錢」（台語發音），後來郭新讚停車在KISS
    99KTV 前，現場有4 個人，我以為是郭新讚認識的朋友，等
    大約10幾分鐘郭新讚上車後，我們就開車回家，我沒有下車
    等語。經查：
（一）被告郭新讚與乙○○二人於上開時、地租用ZQ-1087 號自
      用小客車玩樂使用，並於95年7 月19日凌晨3 時20分許，
      因缺錢花用，被告郭新讚告訴被告乙○○要去「宗錢」，
      旋在高雄市三民區○○○路119-5 號「KISS 99 」KTV 前
      ，被告郭新讚見曾國凱、潘羿甫、丙○○、甲○○於該處
      門口附近聊天，被告郭新讚停車於路旁後自駕駛座下車，
      被告乙○○仍坐於車上副駕駛座，向該四人取得手機1 支
      及合計3500元之事實，業經被告乙○○自陳在卷，與被告
      郭新讚於本院結證情節相符，而證人曾博楷、潘羿甫、丙
      ○○、甲○○亦到庭證稱被告乙○○自始至終均坐在車上
      副駕駛座，是堪認上情屬實。而被告郭新讚下車後，係向
      曾博楷等人以恐嚇方式取得財物，固已論證如上，惟被告
      乙○○於被告郭新讚下車為上開犯行時，是否事先知情而
      與被告郭新讚有犯意之聯絡？又依其情形是否足認有行為
      之分擔？厥為本案問題之所在。
（二）被告郭新讚與被告乙○○共同租車出遊玩樂，因錢財用盡
      ，被告郭新讚遂向被告乙○○陳稱要去「宗錢」（台語發
      音），而所謂「宗錢」，依台語語意一般認知，係指缺錢
      時到處張羅籌措之意，至於如何張羅籌措，其含意指涉甚
      廣，多數固指向他人商情出借，但亦可能為以詐騙、竊盜
      、搶奪、恐嚇等不法手段取得錢財，不一而足。就此而言
      ，被告乙○○僅聽聞被告郭新讚向其告知要去「宗錢」，
      是否因此即得認知被告郭新讚要以搶奪或恐嚇取財等手段
      獲取錢財，已有疑義。
（三）嗣被告郭新讚因行經上開地點，發現曾博楷等四人在該處
      聊天逗留，認有機可乘，即下車向該四人以上述手段恐嚇
      並取得財物，此過程被告乙○○係坐在車內副駕駛座，其
      間僅有一次搖下一半車窗往被告郭新讚方向觀看等情，業
      據被告郭新讚及曾博楷等四人到庭證述無訛。被告乙○○
      於本院羈押訊問時陳稱「郭新讚有跟我說要去『宗錢』，
      應該是要錢的意思」、「（你是否知道郭新讚是要向他們
      行搶或恐嚇取財？）我以為郭新讚是要向他們恐嚇取財，
      不知道是要行搶，當時因為我在車上等很久，我認為郭新
      讚是在向他們恐嚇取財，所以我有把窗戶搖下來探頭看一
      下」等語，雖可推知被告乙○○在被告郭新讚下車向該四
      人「宗錢」時，可能係出於不法手段，惟其既僅停留在車
      上，客觀上並未參與恐嚇取財之構成要件行為，又其坐在
      副駕駛座，亦無準備被告郭新讚事跡敗露或發生突發狀況
      時，隨時駕車載被告郭新讚逃離現場，而有在場壯勢或把
      風之間接參與情事。準此以言，縱被告乙○○當時知悉被
      告郭新讚係以恐嚇取財之方式「宗錢」，亦僅能認係被告
      郭新讚出於個人獨立意思之行為，不能遽認被告乙○○與
      被告郭新讚有共同犯意之聯絡與行為之分擔，而令負共同
      正犯之責。至被告郭新讚得財後，在車上縱有將贓款交給
      被告乙○○點數之情，惟其時被告郭新讚之犯罪行為業已
      完成，自亦不得以此推認被告乙○○為共同正犯。
（四）又被告乙○○事後與被告郭新讚二人共同持上開手機前往
      禾佳通訊行，由被告乙○○具名販售得款3500元一節，固
      經被告乙○○及被告郭新讚二人供陳在卷，並有讓渡契約
      書及該手機贓物領據各1 份可憑。惟該行為就被告郭新讚
      而言，係屬財產犯罪後之處分贓物行為，就被告乙○○而
      言，雖係以其名義簽具讓渡契約書，但被告郭新讚取得該
      手機後，並無證據證明被告郭新讚有交付或移轉由被告乙
      ○○收受而持有之情形，且據被告郭新讚到庭證稱：「典
      當的錢我全部拿走，其中一半要給付租車的錢」、「從租
      車後到被警察查獲這段期間的花費都是由我負擔」、「在
      警詢時稱『我們一起朋分』的意思是我和乙○○一起吃東
      西與花用的錢都是我支出」、「因為我沒有帶證件，所以
      由乙○○典當」等語（見本院卷第143-144 頁），益見被
      告郭新讚並無將該手機移轉與被告乙○○之事實。準此，
      自不能僅以被告乙○○有簽具讓渡書之行為，即認被告乙
      ○○係犯收受贓物之罪。起訴意旨就此部分事實固有記載
      ，但因該行為係以搶奪或恐嚇取財成罪為前提，而屬不罰
      之後行為，茲公訴檢察官以被告乙○○如不能成立共同恐
      嚇取財之罪，即應成立收受贓物之罪，惟此部分證據仍有
      不足，本院認尚存有合理之懷疑，是被告乙○○亦不能成
      立贓物之罪，併此敘明。
二、綜上所述，被告乙○○被訴共同搶奪或恐嚇取財罪嫌，檢察
    官所舉事證尚有不足，不能說服本院形成有罪判決之確切心
    證，此外，依卷附其他各項證據，亦仍存有合理之懷疑，依
    前引法條及判例意旨，被告乙○○犯罪部分應屬不能證明，
    自應為無罪之諭知。
據上論斷，應依刑事訴訟法第299 條第1 項前段、第300 條、第
301 條第1 項，刑法第346 條第1 項、第55條、第161 條第1項
、第47條第1 項、第51條第5 款，判決如主文。
本案經檢察官陳思睿到庭執行職務。
中　　華　　民　　國　　95　　年　　12　　月　　27　　日
            鳳山刑事第二庭  審判長法  官  黃建榮
                                  法  官  譚德周
                                  法  官  李嘉益
以上正本證明與原本無異。
如不服本判決，應於收受送達後10日內向本院提出上訴書狀。
中　　華　　民　　國　　95　　年　　12　　月　　27　　日
　　　　　　　　　　　　　　　　　書記官  郭南宏
附錄本案論罪法條全文：
中華民國刑法第346條
（單純恐嚇罪）
意圖為自己或第三人不法之所有，以恐嚇使人將本人或第三人之
物交付者，處6 月以上5 年以下有期徒刑，得併科1 千元以下罰
金。
以前項方法得財產上不法之利益，或使第三人得之者，亦同。
前二項之未遂犯罰之。
中華民國刑法第161條
（脫逃罪）
依法逮捕、拘禁之人脫逃者，處 1 年以下有期徒刑。
損壞拘禁處所械具或以強暴脅迫犯前項之罪者，處5 年以下有期
徒刑。
聚眾以強暴脅迫犯第1 項之罪者，在場助勢之人，處3 年以上10
年以下有期徒刑。
首謀及下手實施強暴脅迫者， 處 5 年以上有期徒刑。
前三項之未遂犯，罰之。
